最高法院刑事判決　　　　　　一○○年度台上字第四六六七號
上　訴　人　王棠
　　　　　　孫志強
共　　　同
選任辯護人　王錦昌律師
上列上訴人等因違反公職人員選舉罷免法案件，不服台灣高等法
院台中分院中華民國一００年三月十五日第二審更審判決（九十
九年度重選上更(四)字第一０七號，起訴案號：台灣台中地方法院
檢察署九十四年度選偵字第二九、四一、六七號），提起上訴，
本院判決如下：
    主  文
上訴駁回。
    理  由
按刑事訴訟法第三百七十七條規定，上訴於第三審法院，非以判
決違背法令為理由，不得為之。是提起第三審上訴，應以原判決
違背法令為理由，係屬法定要件。如果上訴理由書狀並未依據卷
內訴訟資料，具體指摘原判決不適用何種法則或如何適用不當，
或所指摘原判決違背法令情事，顯與法律規定得為第三審上訴理
由之違法情形，不相適合時，均應認其上訴為違背法律上之程式
，予以駁回。本件上訴人王棠、孫志強上訴意旨略稱：(一)、民
國九十四年十二月三日舉行之改制前台中縣神岡鄉（即台中市神
岡區。下稱：神岡鄉）第十五屆鄉長選舉，劉金福、游偉雄、林
豐億（下稱：劉金福等三人）均係另一候選人劉八郎之椿腳，有
黃江平、陳浩庭、陳世宏等人之證述可參。衡之常情，上訴人等
實不可能授敵以柄，贈送價值僅新台幣（下同）一千三百元之茶
葉禮盒給其三人。苟劉金福等三人已於九十四年十月五、六日前
後，收受王棠所行賄之茶葉禮盒，並允予支持；劉金福、游偉
雄何以又於九十四年十月二十九日轉而出任劉八郎競選總部成立
時造勢之召集人？況劉金福、林豐億均係於九十四年十一月二十
三日向檢察官自首受賄，並提出茶葉禮盒為證，且彼等就何人先
到游偉雄家中之供述不一，足見劉金福等三人之證述是否實在，
非無疑義，原審未予釐清，遽採為判決之基礎，於法有違。(二)、
上訴人二人從未見過扣案之茶葉禮盒，證人張翠玲亦謂其未幫王
棠之競選總部購買茶葉，而張志全、張崇帆之調查筆錄與錄音
內容不符，應無證據能力，且其二人已到庭證述未為調查筆錄所
載之供述，另檢察官搜索王棠之競選總部及相關處所，均未查
到相同之茶葉禮盒，可見本件並無確切之證據，足以證明上訴人
二人賄選，至於扣案之茶葉禮盒乃劉金福等三人所提出，來源可
疑，原判決採為不利上訴人之證據，難謂適法。(三)、上訴人二人
與黃江平係於九十四年中秋節前往劉金福、游偉雄家中造訪，九
十四年十月一日至同年月十一日期間，王棠均在神岡鄉○村鎮
○街拜票，並未再去造訪其二人，原判決認定上訴人一行於九十
四年十月五、六日前某日「下午」至劉金福家中致送茶葉禮盒行
賄買票，不僅犯罪時間欠明，亦與事實不符，同有違誤。(四)、原
審未先查明劉金福等三人所為供述之真實性，即逕行推定上訴人
二人有賄選行為，已有未合。且原判決理由貳、二之(三)、二之(四)
所為之論斷，均係以上訴人二人之辯解不能成立，作為有罪判決
之依據，違背證據法則。(五)、孫志強已陳明未贈送茶葉禮盒給劉
金福等三人，至孫志強於偵查中所稱在王棠競選總部看過與扣
押物相同之茶葉禮盒，其真意係指類似此種精美包裝之茶葉禮盒
有在競選總部看過，縱認其意係指相同之茶葉禮盒，亦不能執此
遽認上訴人二人有向劉金福等三人賄選，原判決理由貳、二之(五)
所為之論斷，亦與證據法則有悖。(六)、原判決理由貳、二之(六)關
於論斷王秋生等人之證言不足採部分，就上訴人二人於原審所提
之答辯內容，並未詳加指駁論述，同有違誤等語。
惟查：原判決認定王棠、孫志強有原判決事實欄所記載共同對
於有投票權之人，交付賄賂，而約其投票權為一定之行使犯行，
係以前述神岡鄉第十五屆鄉長選舉，競選活動期間為九十四年十
一月二十三日起至同年十二月二日止，投票日期為九十四年十二
月三日，王棠經登記為鄉長候選人，劉金福等三人均係選舉人
等情，有改制前台中縣選舉委員會九十五年五月二十六日中縣選
四字第０九五一００一０二五號函及所附台中縣選舉委員會公告
、台灣省第十五屆鄉鎮市長選舉候選人登記冊、神岡鄉戶政事務
所九十六年十一月五日中縣神戶字第０九六０００二五六四號函
及所附神岡鄉第十五屆鄉長選舉選舉人名冊影本可稽。又黃江平
於九十四年十月五、六日前某日下午，帶同王棠、孫志強至神
岡鄉○○路六三五號劉金福住處，由孫志強交付其上印有「杉林
溪評級頭等獎」之茶葉禮盒一盒（一盒二罐，每罐約半台斤）予
劉金福，向劉金福行賄買票，約定投票圈選王棠，劉金福當場
收受上開賄賂，並允其投票權為一定之行使，黃江平並請求劉金
福帶同王棠至游偉雄家中尋求支持。隨後王棠、孫志強、黃
江平接續於九十四年十月七、八日上午九時許，由劉金福依約帶
同前往神岡鄉○○路二八五號游偉雄住處，並由孫志強將茶葉禮
盒一盒交付游偉雄，向游偉雄行賄買票，約定投票時圈選王棠
，游偉雄當場予以收受，並允其投票權為一定之行使。在游偉雄
家中期間，適林豐億至游偉雄家中拜訪，孫志強復依王棠指示
，到車內再取出茶葉禮盒一盒交予林豐億，向林豐億行賄買票，
約定投票時圈選王棠，林豐億當場予以收受，並允其投票權為
一定之行使（劉金福等三人收受賄賂部分，均經檢察官為職權不
起訴處分確定）。嗣劉金福、林豐億心生不安，乃於九十四年十
一月二十三日向台灣台中地方法院檢察署檢察官自首，劉金福並
提出已開封未使用完畢之罐裝茶葉一罐，林豐億提出未使用之茶
葉禮盒一盒供參，游偉雄則於九十四年十一月三十日經檢察官傳
喚到案，扣得尚未用畢之罐裝茶葉一罐、外盒一個及包裝袋一個
等情，迭據劉金福、游偉雄、林豐億於檢察官偵查中及第一審審
理時具結證述明確，復有前開茶葉禮盒扣案可資佐證。又王棠
、孫志強均坦承有於九十四年十二月三日選舉前至劉金福、游偉
雄家中拜訪；且證人張志全於調查時明確證述：印製有杉林溪字
樣之茶葉罐及印有頭等獎之包裝禮盒、手提袋，係其姐張翠玲向
伊等購買，要求要包裝漂亮、精緻、高貴，伊等就購買包裝材料
，自行包裝完成，有一部分經張翠玲親自取貨，另一部分以託運
方式送至張翠玲豐原住處；另一證人張崇帆亦證稱：所提示照片
之特殊包裝茶葉禮盒，是張翠玲向伊長子張志全及次子張志成購
買的，張志全及張志成所言與事實相符各等語。又扣案茶葉禮盒
外包裝上之封籤，僅為印製好之貼紙，其上並無防偽雷射標籤，
非南投縣竹山鎮農會所封籤，業經第一審當庭勘驗無誤，有勘驗
筆錄可稽，核與證人張志全、張崇帆於調查時所述該茶葉禮盒係
自行購買材料包裝等情相符。另證人張翠玲於調查及偵訊時供陳
：伊有購買競選用之背心、衣物；復於原審審理時坦承：其中一
百件上衣交王棠競選總部使用，神岡鄉第十五屆鄉長選舉時，
伊擔任王棠之助選員，幫忙拜票、發傳單等語。王棠亦謂張
翠玲經常自動去協助競選總部云云，足認張翠玲非常投入王棠
之競選活動。參酌孫志強於偵查中供陳：不記得有無帶扣案之茶
葉禮盒去劉金福、游偉雄家中，但確有於九十四年十月或十一月
間，在王棠競選總部看過與扣案物相同之茶葉禮盒，該茶葉禮
盒是人家贊助的等語，益徵上開茶葉禮盒係張志全交予張翠玲供
王棠競選總部使用無誤。倘劉金福等三人係任意誣指上訴人二
人賄選，大可購買市面上販售之茶葉禮盒，並於偵查中提出完整
之茶葉禮盒為證，實無大費周章特別以仿冒衫林溪評級頭等茶為
證物之必要，上訴人二人辯稱係被劉金福等三人偽造證物誣陷等
語，委難憑採，事證明確。並說明張志全、張崇帆雖於第一審審
理時指調查筆錄為調查人員所自行製作，非彼等之原意等語。然
經原審法院更(三)審勘驗調查筆錄，雖可看出調查人員在製作筆錄
時，有穿插閒聊、中斷情事，但亦顯示張崇帆、張志全在製作調
查筆錄時，並未受到外力之壓迫而可以任意陳述。另第一審勘驗
其二人之錄音光碟結果，亦發現張志全確有由調查人員詢問後，
再經張志全作答之一問一答方式製作筆錄，並無施以強暴脅迫情
事。且張崇帆於第一審陳稱：當天作筆錄時，兩個兒子都在場，
筆錄是同時製作，張志成有說要改張志全的筆錄，調查員有讓他
改等語。足見張崇帆、張志全確有經調查人員詢問並製作筆錄，
且調查筆錄係經張崇帆、張志全及在場親屬張志成簽名確認無誤
。又依張志全調查筆錄之錄音內容所示，在調查人員繕打製作筆
錄內容時，除製作筆錄之調查人員外，另有一名聲音低沈之人以
「嗯」之聲音為回應，且該人請求更改筆錄關於「要求要包裝漂
亮以便送人」等字句，調查人員亦依其請求將「以便送人」等字
刪除，有卷附筆錄可查。佐以張志全於第一審證稱：當天作筆錄
時，弟弟張志成有在場，筆錄有些內容是張志成所說，是弟弟要
求更改筆錄等語。對照以觀，可見製作張志全之調查筆錄時，張
志成亦在場陪同，勘驗光碟中聲音低沈以「嗯」之聲音回應者，
即係張志成無訛。是張崇帆、張志全於法院審理時，因知悉其證
述內容可能關係其女兒、姐姐張翠玲涉嫌賄選，及影響張翠玲所
支持之王棠等人所涉刑責，難免有所考量；而其二人在調查時
之陳述，因較少利害考量或不當外力介入，且較無來自上訴人在
場之壓力，及事後串謀而故為迴護上訴人之機會，所述內容又與
其他事證相符，其二人在調查時之陳述，具有較可信之特別情況
，復為本件證明犯罪事實存否所必要，依刑事訴訟法第一百五十
九條之二之規定，應有證據能力。又刑法於九十四年二月二日修
正公布（九十五年七月一日施行）刪除連續犯規定之同時，對於
合乎接續犯或包括的一罪之情形，為避免刑罰之過度評價，已於
立法理由說明委由實務以補充解釋之方式，發展接續犯之概念，
以限縮數罪併罰之範圍。而多次投票行賄行為，在刑法刪除連續
犯規定之前，通說係論以連續犯。鑑於公職人員選舉，其前、後
屆及不同公職之間，均相區隔，選舉區亦已特定，以候選人實行
賄選為例，通常係以該次選舉當選為目的。是於刪除連續犯規定
後，苟行為人主觀上基於單一之犯意，以數個舉動接續進行，而
侵害同一法益，在時間、空間上有密切關係，依一般社會健全觀
念，難以強行分開，在刑法評價上，以視為數個舉動之接續實行
，合為包括之一行為予以評價，較為合理，於此情形，自得依接
續犯論以包括之一罪，以符立法本旨。上訴人二人基於使王棠
當選之單一犯意，於前述密切接近之時間、地點，接續為上開賄
選行為，在刑法評價上，以視為數個舉動之接續實行，合為包括
之一行為予以評價，較為合理，應依接續犯論以包括之一罪。至
王棠知悉另一有投票權人張清傳受傷之後，自行購買價值四百
五十元之水果禮盒持往慰問，被訴涉犯投票行賄罪嫌部分，經審
理結果，認不能證明王棠犯罪，惟公訴人係以裁判上一罪關係
併予起訴，故不另為無罪之諭知。因而撤銷第一審關於上訴人二
人部分之有罪判決，改判論處王棠、孫志強共同對於有投票權
之人，交付賄賂，而約其投票權為一定之行使罪刑，並均依中華
民國九十六年罪犯減刑條例之規定予以減刑，已詳敘其所憑之證
據及認定之理由。所為之論斷，均有卷存資料可資覆按。按證據
之取捨及證據之證明力如何，均屬事實審法院得自由裁量、判斷
之職權，倘此項裁量、判斷，並未悖乎通常一般之人日常生活經
驗之定則或論理法則，復已於判決內論敘其何以作此判斷之心證
理由者，即不能任意指摘其為違法，據為提起第三審上訴之合法
理由。原判決已說明依陳世宏之證詞，即令劉八郎是劉金福之親
叔叔，但劉金福於九十四年十月初，仍存有藉支持特定候選人當
選以獲利之心態，尚未決定選舉時支持何人，則上訴人二人非無
利用劉金福當時存有此種心態，而透過黃江平引介，攜帶茶葉禮
盒挖取劉金福等人之票源而前往行賄之可能，尚難僅以劉金福、
游偉雄後來轉而召集他人參與劉八郎之造勢大會，執為有利上訴
人二人之認定。而林豐億於偵查中僅係就伊如何收受茶葉禮盒一
事為證述，並簡略提及伊曾在游偉雄家中與王棠碰面，難謂林
豐億所證與劉金福、游偉雄之供述不符（原判決第十一、十二頁
）。又張志全、張崇帆之調查筆錄製作情形，迭經第一審及原審
法院更(三)審勘驗錄音光碟查明，並無筆錄記載與所為供述不符情
事，依法得為證據，原判決已論斷甚詳（原判決第六至八頁）；
且原審係綜合前述劉金福、游偉雄、林豐億、張志全、張崇帆、
張翠玲等人之證言及王棠、孫志強之供述，並參酌扣案之茶葉
禮盒及其他相關卷證資料，而為論斷，並無不依積極證據認定犯
罪事實之情形。扣案之茶葉禮盒雖係劉金福等三人所提出，但非
無證據能力，且經第一審勘驗其外包裝結果，亦與張志全所述自
行購買包裝材料包裝等情相符，得採為認定本件犯罪事實之佐證
，原判決已詳為論斷（原判決第十八至二十頁），於法並無不合
。關於上訴人二人向劉金福賄選之時間，原判決事實欄載為九十
四年十月五、六日前某日「下午」，未明確認定係下午何時，固
稍有未洽，惟原判決理由已引用劉金福所證述之時間，即九十四
年十月五、六日前某日「下午二點多」，自不能指為事實不明。
至有罪判決書理由內所應記載之事項，刑事訴訟法第三百十條規
定甚明，非屬該條所列範圍且於判決本旨無影響之辯解事項，縱
未於判決理由內一一敘述，亦與判決理由不備之違法情形不相當
。上訴人二人於原審所持下列辯解：(一)、其二人與黃江平並非於
九十四年十月初至劉金福家裡，而是中秋節前即前往造訪；(二)、
九十四年十月一日至同年月十日期間，王棠均在神岡鄉○村鎮
○街拜票，無可能至劉金福、游偉雄家中；(三)、上訴人二人未見
過扣案之茶葉禮盒，該茶葉禮盒並非彼等交付劉金福等三人各等
語，均非可採，原判決已根據卷內資料，依序詳加指駁說明（原
判決理由貳、二之(四)、二之(六)、二之(五)），經核並無違背證據法
則或判決理由不備之違法情形。上訴人二人上訴意旨，徒憑己意
，就原判決已有調查說明或不影響判決本旨之事項，或就原審證
據取捨及判斷證據證明力之職權行使，泛指其違法，並為單純事
實上之爭執，難認係適法上訴第三審之理由。本件上訴為違背法
律上之程式，應予駁回。
據上論結，應依刑事訴訟法第三百九十五條前段，判決如主文。
中    華    民    國  一○○  年    八    月  二十四  日
                      最高法院刑事第一庭
                          審判長法官  董  明  霈  
                                法官  張  清  埤  
                                法官  張  祺  祥  
                                法官  張  春  福  
                                法官  段  景  榕  
本件正本證明與原本無異
                                      書  記  官  
中    華    民    國  一○○  年    八    月  二十六  日
                                                      v